【裁判字號】    87,上訴,2564
【裁判日期】    891011
【裁判案由】    公共危險
【裁判全文】
臺灣高等法院臺中分院刑事判決                  八十七年度上訴字第二五六四號
    上  訴  人  臺灣彰化地方法院檢察署檢察官
    上  訴  人  戊○○
    即  被  告
    選任辯護人  黃呈利
右上訴人因公共危險案件，不服台灣彰化地方法院八十六度訴字第二九九號中華民國
八十七年七月十六日第一審判決（起訴案號：台灣彰化地方法院檢察署八十五年度偵
字第九一六六號），提起上訴，本院判決如左：
      主  文
原判決撤銷。
戊○○放火燒燬現未有人所在之他人所有建築物，處有期徒刑參年陸月。
        事      實
一、戊○○意圖為自己不法之所有，計劃以詐領保險金之方式詐取財物，先於民國八
    十五年三月十八日，向壬○○承租壬○○所有，座落彰化縣和美鎮○○路○段八
    六巷一０六弄十號、十二號廠房。再於八十五年四、五月間，向不知情之陳柏仁
    （原名辛○○）、簡妙如（原名簡雪霞）夫妻，購買新台幣（以下同）二百萬元
    之布料，載至上開廠房存放，佯為經營成衣加工業。嗣於八十五年六月一日，向
    中國航聯產物保險公司投保二千二百五十萬元之商業火災保險，其中建築物部分
    為二百五十萬元；貨物部分為二千萬元。一切準備就緒，戊○○即於八十五年十
    月八日凌晨一時四十分許，在上開工廠內一樓布料倉庫之東南側、辦公室之辦公
    桌、茶桌旁及茶桌底下及二樓東南側木板床等處放火，因而燒燬該現未有人所在
    ，其所承租，壬○○所有之廠房，及廠內存放之布料；並因高熱氣爆，將隔鄰癸○○租用，亦為壬○○所有，供做工廠及住宅之用之同段十四號廠房天花板震落
    、玻璃震破、鐵門變形，致令不堪使用。戊○○並於次日即向中國航聯產物保險
    公司申請火災保險事故理賠，惟因戊○○未能提出受損貨物之進、出、存帳冊及
    其發票證等資料，致未能鑑定損害理賠，而未詐得理賠保險金。
二、案經被害人壬○○、癸○○訴由彰化縣警察局和美分局報請台灣彰化地方法院檢
    察署檢察官偵查起訴。
    理  由
一、訊據上訴人即被告戊○○（下稱被告），對於於八十五年三月十八日，向告訴人
    壬○○承租座落彰化縣和美鎮○○路○段八六巷一０六弄十號、十二號廠房。再
    於八十五年四、五月間，向不知情之陳柏仁、簡妙如夫妻，購買布料，載至上開
    廠房存放。嗣於八十五年六月一日，向中國航聯產物保險公司投保新台幣二千二
    百五十萬元之商業火災保險，其中建築物部分為二百五十萬元；貨物部分為二千
    萬元。上開廠房，於八十五年十月八日凌晨一時四十分許，發生火災，在上開廠
    房及廠內存放之布料被燒燬；並因高熱氣爆，將隔鄰告訴人癸○○租用，亦壬○○所有之同段十四號廠房天花板震落、玻璃震破、鐵門變形，致令不堪使用，且
    於次日即向中國航聯產物保險公司申請火災保險事故理賠等情，供承不諱。但矢
    口否認有前揭犯行，辯稱：伊係於當日清晨二時許，接到壬○○打呼叫器給伊，
    才知道發生火災，伊於二時三十分許到達現場，看到熊熊大火，想說沒希望，約
    停留四十分鐘就回家，而商業火災保險，係中國航聯產物保險公司的業務員，主
    動向伊招攬才投保的，且伊有向布商辛○○購買約二千一百萬元的布，並無詐騙
    保險金之情事云云。
二、惟查：
（一）火災現場係座落彰化縣和美鎮○○路○段八六巷一０六弄十號、十二號、十四
      號廠房，十號與十二號二戶連通共同使用，其起火處有五處，一處在布料倉庫
      東南側附近，一處在辦公室之辦公桌上，一處在茶桌旁，一處在茶桌底下，一
      處在二樓東南側木板床，業經原審法院至現場履勘明確，制有刑事勘驗筆錄可
      憑（見原審卷宗第三十、三一、二五五頁）。並經證人即救火之消防隊員陳一
      輝、丙○○於原審法院履勘現場時，證稱：二樓的鋁門窗是被燒壞，而非被伊
      等敲壞，二樓東南邊的房間有一獨立燃燒點，因房間內的木板床被燒壞，可是
      通到外面的房間，都沒被燒燬的痕跡，且如果由一樓延燒上二樓，也應有延燒
      物延燒的痕跡，而且也應是窗戶最嚴重，而非木板床內部靠牆壁處燒的最嚴重
      ，亦非如現場中間一個洞一個洞的燒痕，所以那是一個獨立的燃燒點等語（見
      原審卷宗第三四頁）。證人即製消防隊員己○○，於原審法院及本院調查時，
      均證稱：判斷本件現場有四處獨立起火點，是人為，因為現場並無互相延燒的
      痕跡，且無電線、化學物品等發火源，而布料倉庫的東南處起火點是在後門附
      近（見原審卷宗第一一五頁、本院卷宗一第三五頁）。又本件經彰化縣警察局
      消防隊鑑定結果，認：「２、起火處研判：起火處經現場檢視研判有四處，一
      處在布料倉庫東南側附近，一處在辦公室之辦公桌上，一處在茶桌旁，一處在
      茶桌底下。（按彰化縣火災原因調查報告書未認定二樓東南側木板床亦為獨立
      起火點）３、起火原因研判：一起火處所不可能同時有四處的起火點，故本件
      人為因素起火的可能性較大」有彰化縣警察局火災原因調查報告書可憑（見和
      美分局偵查卷宗第十頁）。此外，並有現場圖、現場照片三十幀在卷可稽，足
      證本件火災，係由於人為縱火所引起。
（二）被告辯稱：庫存之布料是向桃豐紡織廠辛○○買的，共二千一百萬元，都以現
      金買，八十五年四月就開始進貨了，最後一批約三百萬元還沒付云云（見原審
      卷宗第十九、二十頁）。證人陳柏仁（原名辛○○）於八十六年七月十六日，
      原審法院調查時，附和被告之辯詞，證稱：被告戊○○於八十五年四至七月間
      ，有向伊買布，買了大約一、二千萬元云云（見原審卷宗第一二六頁）。惟嗣
      於同年月二十四日即具狀表示：賣予被告之布料，係向桃園幼獅工業區維美公
      司購買，每公尺三十五元，約五萬公尺，再以每公尺四十元轉賣予被告，總價
      金為二百萬元。此買賣都是由其太太簡妙如（原名簡雪霞）接洽處理等語，並
      檢附出貨明細表（見原審卷宗第一二九頁）。證人簡妙如亦證稱：八十五年四
      月間，庚○○打電話給伊，說要買布，且說只要找人家庫存的零頭布，便宜一
      點的毛料就可以，並沒有指定要什麼品質、花色。伊找到維美公司有這樣的貨
      ，約有五萬公尺，價格二百萬元，就聯絡庚○○，庚○○就帶戊○○來，在付
      二百萬元之前，於八十五年四月二十三日，先匯二十萬元給伊，因訂金太少，
      他就再拿五十萬元到伊開的布店給伊，伊並將布樣給他，在八十五年五月六日
      從維美公司出貨，當時庚○○有帶一百三十萬元現金到維美公司交給伊，並將
      布料載走；在交完貨後，有一天戊○○跑來向伊說：維美公司的出貨單寫的不
      清楚，要伊交給他一本估價單，伊就拿一本已蓋好伊公司章的空白估價單給他
      ，且伊公司如有出貨，估價單均是伊寫的，卷內之估價單看的出來，不是伊所
      寫，當時被告戊○○說是要外銷，而非是要加工等語明確（見原審卷宗第一三
      五、一三六、一三七、二四六、二四七頁）。被告所提出之估價單，經與簡雪
      霞於八十六年八月十五日訊問時書寫之字跡比對，由肉眼即可看出明顯不同，
      非同一人所寫。證人陳柏仁並提出戶名簡雪霞之土地銀行存摺影本，證明確有
      上開二十萬元匯款之事實。而被告於原審調查時陳稱：伊都以現金買上開價值
      二千萬元（嗣改稱一千七百萬元）之布料（見原審卷宗第二十頁反面），與一
      般高額買賣，為避免風險，或預留付款之證據資料，通常都以支票支付；或以
      匯款方式付款之交易習慣不符。證人陳柏仁、簡妙如之證言應可採信。是被告
      上開被繞燬之布料，係被告以二百萬元之代價向陳柏仁夫婦購買應可認定。
（三）被告於八十五年三月十八日，向壬○○承租壬○○所有，座落彰化縣和美鎮○○路○段八六巷一０六弄十號、十二號廠房。於八十五年六月一日，向中國航
      聯產物保險公司投保二千二百五十萬元之商業火災保險，其中建築物部分為二
      百五十萬元；貨物部分為二千萬元。並於火災後即向中國航聯產物保險公司申
      請理賠，分據證人屋主壬○○、保險公司職員朱啟陽、王佩真證述屬實（見偵
      查卷宗第十五頁反面、原審卷宗第一七七、一八八頁）；並有火災保險單底影
      本、公宏公證有限公司函附卷可憑（附於偵查卷宗第一九頁、原審卷宗第二五
      三頁）；且為被告所承認。是上開事實亦堪認定。
（四）上開被告向壬○○承租之廠房及廠內存放之布料，被火燒燬乙情，業經證人壬○○證述屬實，復有照片十九幀附卷可稽。又因本件火災高熱氣爆，將隔鄰癸○○租用，亦為壬○○所有，供做工廠及住宅之用之十四號廠房天花板震落、
      玻璃震破致鐵門變形，亦據證人丙○○證稱：「隔壁有住人，當晚剛好出去喝
      酒不在，他們的天花板、東西都掉落，應是被告承租廠房氣爆震落，並無繞燬
      現像。」（見本院卷一第六九頁）；證人癸○○亦證稱：其承租之廠房，平常
      有人住，火災當天沒人住，僅玻璃震破，天花板掉下等語等語無訛（見原審卷
      宗第三二二頁、本院八十九五月一日訊問筆錄）；並有該廠房之照照片五幀附
      卷可按（附於原審卷三０八至三一０頁）。上開事實，均為被告所不否認，亦
      可認定。
（五）證人即承租隔壁十四號廠房之癸○○於警訊時指述：平常戊○○偶爾會到工廠
      ，但未見工廠有營運情形，沒有看過員工或守衛等語（見警訊卷宗第三頁）。
      證人即屋主壬○○於警訊及偵審中均證稱：伊於當日凌晨一時二十分許即扣機
      聯絡到被告戊○○，通知他廠房失火，戊○○說一下就到，但到早上九時許才
      到達現場，且到現場時看起來一點也不緊張等語（見警訊卷宗第五頁、偵查卷
      宗第七、八頁）。被告若真係經營成衣加工，則必僱工生產，且經常巡視廠房
      。乃被告對於其承租之廠房、購買之布料，被火燒燬，毫不緊張，漠不顯關心
      ，顯與常情有違。
綜上所述，被告對於以二百萬元價格，向陳柏仁、簡妙如夫妻購買之布料，堅稱係以
二千萬元買進，並據以投保二千萬元之商業火災保險（未含建物部分）；被告又無於
上開廠房，實際經營成衣加工之業務；及上開廠房有多達五處起火點等事實，足以認
定本件被告意圖詐領保險金，承租廠房，購買二百萬元之布料，佯為經營成衣工廠，
填寫不實之估價單，向保險公司投保高額火災保險，再縱火燒燬廠房、布料甚明。被
告上開所辯，均無非圖卸刑責之詞，無可採信，其右揭犯行，事證極為明確，可以認
定。
三、證人甲○○證稱：八十年四月份至八十年五月份，在被告那邊作成衣，當時有在
    裝潢，我幫他整理廠房、搬貨、接電話、搬布，只做了一個月。現場僱了好幾個
    婦人在車衣服，也有人來應徵云云（見本院卷二第三頁）。其所證日期為在八十
    年間，而本案係發生在八十五年間，其證言與本案無關連性。證人丁○○證稱：
    八十五年三月與被告接觸，四、五月被告有問我什麼款式，被告叫我製成樣式，
    才來決定要不要製造。我沒有去過和美工廠，都只去他家而已，工廠的貨我不知
    道。後來我做了三十個樣式的衣服，被告拿了一半回去，最後有否照著生產我不
    知道，後來就沒消息等語（見本院卷二第四頁），不足為被告有在上開廠房經營
    成衣廠之證據。又被告聲請鑑定被燒燬之布料價額，及傳訊中國航聯產物保險公
    司核保之主管人員，查明保險公司如何核定本件保險標的物價值二千萬元；並再
    傳訊證人己○○、丙○○，以查明火災起火之原因。按該布料係以二百萬元向陳
    柏仁、簡妙如夫妻購買，已據陳柏仁、簡妙如證述明確，自無再予鑑定及傳訊保
    險公司核保主管人員之必要。又本件火災起火之原因，係人為縱火，已極明確，
    認無傳訊證人己○○、丙○○之必要。又被告於原審時，聲請傳訊證人蘇山河、
    王國書，以證明被告於八十三年十二月出賣不動產予蘇山河，得款六百萬元；被
    告之父於八十二年四月死亡，遺留被告現金及被告儲蓄之六百萬元存放於王國書
    處，貸放他生息之事實（見原審卷第一一一頁）。惟上開事實縱然屬實，亦不足
    為被告有利之認定，認無傳訊之必要。
四、被告意圖為自己不法之所有，圖謀詐領保險金，高額投保火災保險，嗣放火燒燬
    其投保之廠房及布料，並將相鄰之建物天花板震落、玻璃震碎，使鐵門變形，致
    令不堪用，因被告未能提出相關進貨憑證，致未能理賠得逞，所為核犯刑法第一
    百七十四條第一項之放火燒燬現未有人所在之他人所有建築物罪、同法第三百三
    十九條第三項、第一項之詐欺未遂罪。被告所犯放火燒燬現未有人所在建築物罪
    與詐欺未遂罪間，有方法結果之牽連關係，應從一重之放火罪處斷。公訴人就詐
    欺罪，漏未起訴，因被告此部分犯行與上開放火罪部分，有裁判上一罪之關係，
    亦為起訴效力所及，本院亦應依法審判。
五、原審判決適用刑法第一百七十三條第一項、第一百七十四條第一項、第三百三十
    九條第三項、第一項、第五十五條，罰金罰鍰提高標準條例第一條前段規定，對
    被告論罪科刑，固非無見。惟查，癸○○承租使用之廠房，僅係天花板掉落、玻
    璃震碎、鐵門變形，並未延燒及該建物，尚不構成刑法第一百七十三條第一項之
    罪。又放火行為，本含有毀損性質。因放火行為燒毀建物外，另燒毀他人之物品
    ，不另構成刑法第三百五十四條之毀損罪。原審判決認被告之行為另構成同法第
    一百七十三條第一項之放火燒燬現供人使用之住宅罪，嫌有未洽。檢察官上訴意
    旨，以被告未與與告訴人達成和解，指摘原判決量刑過輕，為無理由；被告上訴
    意旨，否認犯罪，指摘原審判決認事有誤，亦無理由。惟原審判決，既有上開瑕
    疵，自應由本院撤銷改判。查被告已與告訴人癸○○、壬○○和解，獲得諒解，
    此有和解書及壬○○之刑事聲請書可憑（附原審卷宗第一六五頁和解筆書、本院
    卷一第五四頁聲請書）。爰審酌被告為圖謀詐取保險金，竟放火燒燬現供人使用
    之住宅之犯罪動機、目的、手段、所生危害、犯後狡詞卸責及已被害人和解之態
    度等一切情狀，量處如主文所示之刑，以示懲處。
據上論結，應依刑事訴訟法第三百六十九條第一項前段、第三百六十四條、第二百九
十九條第一項前段，刑法第一百七十四條第一項、第三百三十九條第三項、第一項、
第五十五條，罰金罰鍰提高標準條例第一條前段，判決如主文。
本件經檢察官乙○○到庭執行職務。
中      華      民      國    八十九      年      十      月   十一     日
                              臺灣高等法院臺中分院刑事第九庭
                                    審判長法  官  胡  森  田
                                          法  官  康  應  龍
                                          法  官  趙  春  碧
右正本證明與原本無異。
如不服本判決應於收受送達後十日內向本院提出上訴書狀，其未敘述上訴之理由者並
得於提起上訴後十日內向本院補提理由書（均須按他造當事人之人數附繕本）。
                                          書記官  廖  來  信
中      華      民      國    八十九      年      十      月    十三    日
                                                                        Ｋ


司法院資訊處製作；財團法人民間司法改革基金會備份。
